臺灣高等法院臺中分院民事判決
110年度上字第316號
上  訴  人  張何秀琴(兼張金城之承受訴訟人)

            張榮雄(兼張金城之承受訴訟人)


                      上2人送達代收人  康仁慈
上  2   人
訴訟代理人  張績寶律師
複 代理 人  楊孝文律師
            莊惠祺律師
上  訴  人  張梧幹(即張金城之承受訴訟人)

            張梧峰(即張金城之承受訴訟人)

            張欣諮(即張金城之承受訴訟人)

            張安羽(即張金城之承受訴訟人)

            張榮仁(即張金城之承受訴訟人)

            張敏雲(即張金城之承受訴訟人)

            張敏杏(即張金城之承受訴訟人)


            張敏良(即張金城之承受訴訟人)

被 上訴 人  張維翀


            張祐䑴

            張喅㼩

            張伍呈

            何盰縜

上   5  人
訴訟代理人  陳姿君律師
複 代理 人  謝志忠律師

上列當事人間請求履行契約事件，上訴人對於中華民國110年4月
28日臺灣臺中地方法院109年度訴字第1653號第一審判決提起上
訴，本院於111年10月5日言詞辯論終結，判決如下：
    主      文
一、原判決關於㈠命張金城應給付被上訴人新臺幣191萬0,836元
    本息、㈡命張何秀琴應給付被上訴人逾208萬4,190元本息、㈢
    命張榮雄應給付被上訴人14萬4,900元本息，及該等部分假
    執行之宣告，暨訴訟費用之裁判均廢棄。
二、上開廢棄部分，被上訴人在第一審之訴及假執行之聲請均駁
    回。
三、張何秀琴其餘上訴駁回。
四、第一、二審訴訟費用由被上訴人連帶負擔2分之1，餘由張何
    秀琴負擔。
    事實及理由
壹、程序事項：
一、按當事人死亡者，訴訟程序在有繼承人、遺產管理人或其他
    依法令應續行訴訟之人承受其訴訟以前當然停止；第168條
    、第169條第1項及第170條至172條之規定，於有訴訟代理人
    時不適用之；前開所定之承受訴訟人，於得為承受時，應即
    為承受訴訟之聲明，他造當事人，亦得聲明承受訴訟，民事
    訴訟法第168條、第173條前段、第175條分別定有明文。查
    原審被告張金城於訴訟繫屬中(原審言詞辯論終結後判決前)
    即民國110年4月3日死亡，其繼承人為上訴人與被上訴人張
    維翀、張祐䑴、張喅㼩、張伍呈(下稱張維翀等4人)，此情有
    相關戶籍謄本在卷可稽(見本院卷一第11-28頁)。嗣經上訴
    人具狀聲明承受訴訟(張維翀等4人為對立當事人，不得承受
    訴訟；見本院卷一第7-9頁)，經核與前開規定洵無不合，自
    應准許。
二、按訴狀送達後，原告不得將原訴變更或追加他訴。但請求之
    基礎事實同一，擴張或減縮應受判決事項之聲明者，因情事
    變更而以他項聲明代最初之聲明者，不在此限，民事訴訟法
    第255條第1項第2款、第3款、第4款各定有明文。又第二審
    訴之變更或追加，非經他造同意，不得為之。但第255條第1
    項第2款至第6款情形，不在此限，亦為同法第446條第1項所
    明定。查被上訴人於原審起訴請求張金城應給付如附表一
    欄第⑴小欄編號1所示本息，嗣因張金城於訴訟繫屬中死亡，
    被上訴人將其聲明更正為如附表一欄第⑵小欄編號1所示，
    核與前開規定，洵無不合，應予准許。
三、上訴人張梧幹、張梧峰、張欣諮、張安羽、張榮仁、張敏雲
    、張敏杏、張敏良經合法通知，均未於言詞辯論期日到場，
    核無民事訴訟法第386條各款所列情形，爰依被上訴人之聲
    請，由其等一造辯論而為判決，合先敘明。
貳、實體事項：
一、被上訴人主張：
　　張金城、張何秀琴、張榮乾、張榮雄、張榮仁與訴外人張榮
    修(以下合稱張金城等6人)於93年11月24日簽訂分產契約書(
    下稱系爭契約)，並經公證，系爭契約載明家族公同共有財
    產雖現登記於不同人名下(含附表二編號1-5所示5筆土地，
    不含附表二編號6-8所示3筆地號土地；前5筆土地下稱系爭
    土地，前述8筆土地以下逕稱各個地號土地)，但實際均屬張
    金城等6人共有，應有部分各6分之1，且系爭契約第叁條約
    定，共有土地嗣後出售，由張金城等6人均分價金。茲因張
    榮修已於97年2月10日死亡，由被上訴人繼承取得系爭契約
    與系爭土地之權利。復因系爭土地先後經張金城、張何秀琴
    、張榮雄(下稱張金城等3人)出賣或經政府徵收(詳如附表二
    欄第⑴小欄、欄編號1-5所示)，張金城等3人未依系爭契約
    第叁條約定，將價金或徵收補償款扣除稅款後6分之1之分配
    款(詳如附表二欄第⑵小欄編號1-5所示)交付被上訴人，亦
    屬受有不當得利，致被上訴人受有同額損害。爰依系爭契約
    第叁條約定及不當得利之法律關係，擇一請求上訴人各應給
    付如附表一欄第⑵小欄所示本息(以下分稱191萬0,836元本
    息、208萬5,957元本息、14萬4,900元本息)。　
二、上訴人則以：
　　張金城於張榮修生前即自96年5月25日起至97年2月10日止，
    合計為其代墊167萬8,996元，並於張榮修死後為其代墊喪葬
    費用13萬1,242元，以上共代墊181萬0,238元(下稱系爭墊款
    )，及出賣22-2、21-2地號土地支出代書費用合計4萬元，自
    可從應還分配款扣除之，扣除後已無餘額。張何秀琴因出賣
    396-1地號土地，而支出1萬600元代書費用，亦可自應還分
    配款扣除之。另403、396、432-1、455、452等5筆地號土地
    經政府徵收，補償款合計2,109萬2,400元(詳如附表二欄
    編號4-8所示)，經張金城作主分配其3子每人350萬元、4女
    每人100萬元，其餘保留供自己養老使用，全家均無不同意
    見，況被上訴人已收到350萬元分配款，不得再請求給付等
    語，資為抗辯。
三、原審判令上訴人應給付如附表一欄所示本息，並駁回被上
    訴人其餘請求，上訴人就其等敗訴部分，提起上訴；兩造之
    聲明如下：
  ㈠上訴人之上訴聲明：
  ⒈原判決不利於張金城等3人部分廢棄。
  ⒉上開廢棄部分，被上訴人在第一審之訴及假執行之聲請均駁
    回。
  ㈡被上訴人之答辯聲明：
　⒈上訴駁回。 
  ⒉原判決主文第一項所命給付，減縮為詳如附表一欄第⑵小欄
    編號1所示。
四、兩造不爭執事項：　　
  ㈠張金城等6人於93年11月24日簽訂系爭契約，並經臺灣臺中
　  地方法院所屬民間公證人黃穎倉事務所以93年度中院民公倉
　  字第01216號公證書公證(見原審卷一第27-32頁)。
　㈡系爭契約載明家族公同共有財產(共28筆土地，含系爭土地)
　  雖現登記於不同人名下，但實為張金城等6人共有，應有部
　  分各6分之1。系爭契約第叁條並約定，嗣後共有土地出售價
　  金由6人平均分配(見原審卷一第29-32頁)。
　㈢張榮修已於97年2月10日死亡，被上訴人為其繼承人【何盰縜
    為配偶，張維翀等4人為其子；張榮修係張金城、張何秀琴
    夫妻之三男；見原審卷一第25頁】。
　㈣張金城已於110年4月3日死亡，上訴人、張維翀等4人均為其
    繼承人【張何秀琴係其配偶，張梧幹、張梧峰、張欣諮、張
    安羽為其長男張榮乾(109年6月5日死亡)之子女，張榮雄為
    其次男，張榮仁為其四男，張敏雲為其長女，張敏杏為其次
    女，張敏良為其三女；見本院卷一第11-27頁、原審卷一第2
    5頁】。
　㈤系爭土地出賣、徵收、贈與稅及土地增值稅金額詳如附表二
　  欄編號1-5所示。
　㈥張金城曾於99年2月8日自其台中市農會帳戶匯款220萬元至
　  張祐䑴之三信銀行南屯分行帳戶(見原審卷一第307頁)。
　㈦張何秀琴曾於99年2月8日自台中市農會帳戶匯款130萬元至
　  張祐䑴之三信銀行南屯分行帳戶(見原審卷一第309頁)。
五、兩造爭執事項：
  ㈠被上訴人依系爭契約第叁條約定及不當得利之法律關係，擇
　  一請求上訴人應於繼承張金城之遺產範圍內，連帶給付被上
　  訴人191萬0,836元本息，有無理由？
　㈡被上訴人依系爭契約第叁條約定及不當得利之法律關係，擇
　  一請求張何秀琴、張榮雄各應給付被上訴人208萬5,957元本
　  息、14萬4,900元本息，有無理由？
  ㈢上訴人抗辯應扣除下列款項，有無理由？
  ⒈張金城於張榮修生前代墊167萬8,996元。
  ⒉張金城於張榮修死後代墊喪葬費用13萬1,242元。
  ⒊張金城代墊代書費4萬元
  ⒋張何秀琴代墊代書費1萬0,600元。
  ⒌張金城已付補償金350萬元。
六、本院之判斷： 
　㈠張金城出賣22-2、21-2地號土地部分：
　⒈按民法第334條所稱之抵銷，係以二人互負債務，而其給付種
    類相同，並均屆清償期者為要件。是借款、無因管理、不當
    得利...等金錢債務，若符合抵銷適狀者即可抵銷。又抵銷
    不以雙方之債權明確為要件，主張抵銷之一方祇須主張其對
    他方有已具備抵銷要件之債權即可，至他方對其主張抵銷之
    債權縱有爭執，非不得由事實審法院調查確定其債權金額，
    以供抵銷(最高法院88年度台上字第2777號判決參照)。經查
    ：
　⑴上訴人抗辯張金城於張榮修生前或死後代墊系爭墊款，業據
    張金城與上訴人分別提出支出明細表、奠儀明細表、相關單
    據等影本為證(見原審卷一第287-299頁、本院卷一第59-219
    頁)，核屬相符。復據張榮仁於原審審理時證稱：其與張金
    城同住，張榮修則住隔壁，張榮修於96年5月1日為張金城洗
    澡，突然中風昏迷不醒而住院，直至97年2月20日死亡，期
    間未曾甦醒，因張榮修與何盰縜感情不佳，且何盰縜手機關
    機，並避不見面，故由張金城代墊貸款(新光銀行南屯分行
    、三信銀行南屯分行)、醫藥費、看護費、安親費、喪葬費
    用及其他雜支等，復因張金城健康欠佳，故囑其妻林鳳珠(
    已於108年11月死亡)自96年5月25日開始記錄支出明細等語(
    見原審卷二第73-78頁)，極為明確。參以張榮仁既與張金城
    同住，且其住處與張榮修相毗鄰，及支出明細表之製作緣由
    ，均由其本人親自見聞其事，另參以前述相關單據均由張金
    城保存，張維翀等4人於張榮修中風至死亡為止，年僅8-
　　16歲，顯無資力或能力處理張榮修前述債務或事務，且何盰
    縜亦未保有支出前開費用之單據，更與張榮修感情欠佳，難
    認有支付之情。凡此，足認張榮仁之證言，應與事實相符，
    自堪採信。
　⑵張金城生前既囑咐林鳳珠製作支出明細表，並保留相關單據
    ，無非作為日後催討之憑據。再佐以張金城夫妻共生育4男3
    女，尚有許多孫子女，系爭墊款金額高達181萬0,238元，並
    非少數，應無獨厚張榮修或被上訴人，而贈與或不予催討之
    理。準此，可見張金城代墊系爭墊款，縱因張榮修中風而無
    法成立借貸關係，仍不失為清償他人債務，上訴人抗辯仍可
    成立適法無因管理或不當得利，俱無不合。換言之，系爭墊
    款債務與被上訴人請求分配款，同屬金錢債務之性質，張金
    城於原審為抵銷抗辯時既已具備抵銷適狀，顯然無須辨明其
    債務性質之必要。被上訴人主張上訴人於上訴後始抗辯系爭
    墊款之定性屬不當得利或適法之無因管理，已生失權效果云
    云，容有誤會，自非可採。 
　⑶被上訴人原可請求22-2、21-2地號土地分配款為153萬9,136
    元(詳見附表二欄編號1-2所示)，既由張金城代墊系爭墊
    款，及代書費4萬元(見本院卷二第105頁之連煚岳代書出具
    證明書)，且被上訴人亦不爭執此項代書費(見本院卷二第95
    頁)，則上訴人抗辯兩相抵銷，已成負數(計算式：1,539,13
    6－1,810,238－40,000＝-311,102)，被上訴人不得再請求此分
    配款，即無不合。
　⒉從而，被上訴人猶依系爭契約第叁條、不當得利之法律關係
    ，請求上訴人給付22-2、21-2地號土地分配款，自無依據，
    不應准許。  　
　㈡張何秀琴出賣396-1地號土地部分：
　⒈查張何秀琴抗辯因出賣396-1地號土地而支出代書費1萬0,600
    元，業據提出田素芬代書出具證明書為憑(見本院卷二第103
    頁)，且為被上訴人所不爭執(見本院卷二第95頁)。
　⒉從而，被上訴人依系爭契約第叁條約定，僅可請求何張秀琴
    之分配款為208萬4,190元【計算式：(買賣價金18,405,606－
    增值稅5,889,867－代書費10,600)÷6≒2,084,190】。其餘請
    求，則無依據，不應准許。　
　㈢403、396地號土地補償款部分：
　⒈查上訴人辯稱403、396、432-1、455、452等5筆地號土地經
    政府徵收，補償款合計2,109萬2,400元(詳如附表二欄編
    號4-8所示)，經張金城作主分配其3子每人350萬元、4女每
    人100萬元，其餘保留供自己養老使用，全家均無異議，均
    已分配完畢，暨被上訴人已於99年2月8日收到分配款350萬
    元等情，此有補償費清冊，及相關對帳單、存摺封面與內頁
    、匯款單據影本在卷可參(見原審卷一第43、307、309頁、
    本院卷一第283頁、卷二第183-189頁)，核與張榮仁於本院
    審理時所為證述，及其後具狀更正意旨(見本院卷二第94、1
    35頁)，洵無不合，應可採信。被上訴人僅憑張榮仁係附表
    二編號1-3所示土地之買受人，或張榮仁於本院審理時一時
    遺忘是否尚含其他土地，據以否認張榮仁證言之憑信性，應
    非可採。
　⒉次查徵收補償款2,109萬2,400元以6等份平均分配，每等份分
    配款為351萬5,400元(計算式：21,092,400÷6＝3,515,400)，
    與被上訴人實際取得350萬元，相差無幾。尤以432-1、455
    、452等3筆地號土地不在系爭契約第叁條分配範圍，被上訴
    人猶領取此項分配款，益證張榮仁證稱被上訴人分配(403、
    396地號土地)數額逾6分之1(見本院卷二第94頁)，應可採信
    。準此各情，益徵張金城就其3子部分，已依系爭契約第叁
    條約定意旨，將403、396地號土地徵收補償款分配完畢，並
    將其與張何秀琴之分配款，其中部分挪用分配予其4女，始
    與常情較為相符。換言之，被上訴人就此部分既已足額領取
    分配款，其債之關係消滅，亦無不當得利之可言。是以，被
    上訴人猶否認此情，應非可採。
　⒊從而，被上訴人依系爭契約第叁條、不當得利之法律關係，
    請求上訴人給付403、396地號土地補償款，均無依據，不應
    准許。
七、綜上所述，被上訴人依系爭契約第叁條約定、不當得利之法
    律關係，請求張何秀琴應給付被上訴人208萬4,190元，及自
    110年3月12日起至清償日止，按年息5%計算之利息部分，洵
    屬有據，應予准許；逾此部分之請求，為無理由，應予駁回
    。從而原審就超過上開應予准許部分，為張金城等3人敗訴
    之判決，自有未洽，上訴意旨指摘原判決此部分不當，求予
    廢棄改判，為有理由，爰由本院廢棄改判如主文第二項所示
    。至於上開應准許部分，原審為張何秀琴敗訴之判決，並無
    不合。張何秀琴仍執陳詞，指摘原判決此部分不當，求予廢
    棄改判，為無理由，應駁回其上訴。
八、本件事證已臻明確，兩造其餘之攻擊或防禦方法及所用之證
    據，經本院斟酌後，認為均不足以影響本判決之結果，爰不
    逐一論列，併此敘明。
九、據上論結，本件上訴為一部有理由、一部無理由，依民事訴
    訟法第450條、第449條第1項、第79條、第85條第2項，判決
    如主文。
中　　華　　民　　國　　111 　年　　10　　月　　26　　日
        　　民事第二庭  審判長法　官  楊 國 精
　　　　　　　　　　　　　　  法　官  林 筱 涵
   　　　　　　　　　　　 　　法　官  陳 正 禧
正本係照原本作成。
如不服本判決，應於收受送達後二十日內向本院提出上訴書狀，
其未表明上訴理由者，應於提出上訴後二十日內向本院補提理由
書狀（均須按他造當事人之人數附繕本）。因疫情而遲誤不變期
間，得向法院聲請回復原狀。
上訴時應提出委任律師或具有律師資格之人之委任狀。委任有律
師資格者，另應附具律師資格證書及釋明委任人與受任人有民事
訴訟法第四百六十六條之一第一項但書或第二項所定關係之釋明
文書影本。如委任律師提起上訴者，應一併繳納上訴裁判費。

                              書記官  陳 三 軫 
　　　　　　　　　　　　　　　　　
中　　華　　民　　國　　111 　年　　10　　月　　26　　日

附表一：     編號 訴之聲明 ⑴原審 ⑵二審　　 原審認定 二審認定  備註  1 ⑴張金城應給付被上訴人   191萬0,836元，及其中   37萬1,700元自109年5   月29日起，153萬9,136   元自109年12月8日起，   均至清償日止，按年息   5%計算之利息。 ⑵上訴人應於繼承張金城遺產範圍內，連帶給付被上訴人191萬0,836元，及其中37萬1,700元自109年5月29日起，153萬9,136元自109年12月8日起，均至清償日止，按年息5%計算之利息。 張金城應給付被上訴191萬0,836元，及其中37萬1,700元自109年5月29日起，153萬9,136元自109年12月8日起，均至清償日止，按年息5%計算之利息。 無須給付    2 ⑴張何秀琴應給付被上訴人208萬5,957元，及其中115萬0,922元自109年12月8日起、93萬5,035元自民事準備㈡暨擴張訴之聲明狀送達翌日起，均至清償日止，按年息5%計算之利息。 ⑵同上 張何秀琴應給付被上訴人208萬5,957元，及自110年3月12日起至清償日止，按年息5%計算之利息。 張何秀琴應給付張維翀等5人208萬4,190元，及自110年3月12日起至清償日止，按年息5%計算之利息。   3 ⑴張榮雄應給付被上訴人14萬4,900元，及自109年5月29日起至清償日止，按年息5%計算之利息。 ⑵同上 張榮雄應給付被上訴人14萬4,900元，及自109年5月29日起至清償日止，按年息5%計算之利息。 無須給付   

　　　
附表二：       編號 土地地號  ⑴買賣價金 (徵收補償款) ⑵扣除稅金後餘額   6分之1分配款 稅額 處分 代書費 分配情形  1 臺中市○○區○○ 段0000地號(登記在張金城、張榮乾、張榮雄名下) ⑴710萬5,506元 ⑵95萬6,872元  ⑴土地增值稅： 136萬4,276元 ⑵贈與稅：0元 張金城95年12月30日、96年8月15日出賣張榮仁 連煚岳代書費2萬元(見本院卷二第105頁)   2 臺中市○○區○○ 段0000地號(登記在張金城、張榮乾、張榮雄名下) ⑴446萬2,219元 ⑵58萬2,264元 土地增值稅與 贈與稅：96萬8 ,633元 張金城97年9月23日出賣張榮仁 連煚岳代書費2萬元(見本院卷二第105頁）   3 臺中市○○區○○ 段00000地號(登 記在張金城名下) ⑴1,840萬5,606元 ⑵208萬5,957元 土地應有部分10 萬分之46130及 10萬分之27700 之增值稅分別為 ：362萬2,251元 、226萬7,616元 合計588萬9,867元  張何秀琴102年12月20日、103年1月29日出賣張榮仁  田素芬代書費1萬0,600元(見本院卷二第103頁）   4 臺中市○○區○○ 段000地號(張金城 名下) ⑴223萬0,200元 ⑵37萬1,700元 ----- 臺中市政府98年11月17日徵收  與同段396、432-1、452、455等5筆土地徵收補償款共2,109萬2,400元，由張金城作主，4子各得350萬元，3女各得100萬元，其餘供張金城自己養老使用(見本院卷二第92-93頁張榮仁之證言)  5   臺中市○○區○○ 段000地號(登記在 張榮雄名下) ⑴86萬9,400元 ⑵14萬4,900元 ----- 臺中市政府98年11月17日徵收  同上  6 臺中市○○區○○ 段00000地號 ⑴646萬3,800元 ⑵107萬7,300元  同上  ⑴同上 ⑵非系爭契約之   共有土地  7 臺中市○○區○○ 段000地號 ⑴332萬6,400元 ⑵55萬4,400元  同上  ⑴同上 ⑵同上  8 臺中市○○區○○ 段000地號 ⑴820萬2,600元 ⑵136萬7,100元 ------ 同上  ⑴同上 ⑵同上